【裁判字號】    88,上易,3096
【裁判日期】    890510
【裁判案由】    詐欺
【裁判全文】
臺灣高等法院刑事判決                          八十八年度上易字第三九六號
    上  訴  人  臺灣板橋地方法院檢察署檢察官
    上  訴  人
    即  被  告  戊○○
    選任辯護人  陳石山
右上訴人因詐欺案件，不服臺灣板橋地方法院八十八年度易字第二三○號，中華民國
八十八年四月二十九日第一審判決（起訴案號：臺灣板橋地方法院檢察署八十七年度
偵字第一○一八二號）提起上訴，本院判決如左：
    主  文
原判決撤銷。
戊○○無罪。
    理  由
一、公訴意旨略以：被告戊○○本以房屋仲介買賣為業，於民國八十一年間，陪同陳
    昭智向法務部調查局台北縣調查站舉發徐孝鳴詐欺後，隨後並介入斡旋和解事宜
    ，因而認識徐孝鳴及其妻乙○○，楊篤恩因常至戊○○住處碰見乙○○而認識乙○○，嗣戊○○並居間介紹張良舉律師及金振傑律師擔任徐孝鳴之辯護人。戊○○竟於八十一年十月間，意圖為自己不法之所有，持上面有徐孝鳴年籍資料等之
    影印口卡片，及編號NO1、NO2、NO3之證人指證指紋印等資料，向乙○○佯稱：
    徐孝鳴因遭秘密證人檢舉，將被台北縣警察局提報為流氓，其與台北縣警察局長
    很熟，可代為擺平，惟需活動費新台幣（下同）三十萬元云云，致使乙○○惶恐
    萬分，乃委請戊○○代為查詢徐孝鳴是否確被提報流氓一事，嗣後戊○○即向乙○○提示其台灣省合作金庫存款簿內載有八十一年十月二十三日提領三十萬元之
    紀錄明細，向乙○○詐稱：其已代為行賄台北縣警察局擺平徐孝鳴被提報流氓一
    事，致使乙○○陷於錯誤，而自八十一年十一月九日起至十二月十日止，陸續交
    付三十萬元予戊○○，因認被告涉犯有刑法第三百三十九條第一項之詐欺罪嫌。
二、按犯罪事實應依證據認定之，無證據不得推定其犯罪事實；又不能證明被告犯罪
    或其行為不罰者，應諭知無罪之判決，刑事訴訟法第一百五十四條、第三百零一
    條第一項定有明文。而（一）認定不利於被告之事實，須依積極證據，苟積極證
    據不足為不利於被告事實之認定時，即應為有利於被告之認定，更不必有何有利
    之證據。又認定犯罪事實所憑之證據，雖不以直接證據為限，間接證據亦包括在
    內；然而無論直接或間接證據，其為訴訟上之證明，須於通常一般人均不致有所
    懷疑，而得確信其為真實之程度者，始得據為有罪之認定，倘其證明尚未達到此
    一程度，而有合理之懷疑存在時，即應為無罪之判決，經最高法院著有三十年上
    字第八一六號、七十六年度台上字第四九八六號判例足資參照。（二）另按最高
    法院五十二年台上字第一三○○號判例意旨所示：告訴人之告訴，係以使被告受
    刑事訴追為目的，是其陳述是否與事實相符，仍應調查其他證據以資審認。（三
    ）又事實審法院對於證據之取捨，依法雖有自由判斷之權，然積極證據不足證明
    犯罪事實時，被告之抗辯或反證縱屬虛偽，仍不能以此資為積極證據應予採信之
    理由。認定犯罪事實應依證據，為刑事訴訟法所明定，故被告否認犯罪事實所持
    之辯解，縱屬不成立，仍非有積極證據足以證明其犯罪行為，不能遽為有罪之認
    定。犯罪事實之認定，應憑真實之證據，倘證據是否真實尚欠明顯，自難以擬制
    推測之方法，為其判斷之基礎。亦有最高法院三十年上字第四八二號、三十年上
    字第一八三一號、五十三年台上字第六五六號判例可資參照。
三、公訴人認被告有前開詐欺犯行，無非以告訴人乙○○之指訴，及被告於合作金庫
    之帳簿中，八十一年十月二十三日確曾提領三十萬元，且被告對上開提領款項之
    用途，無法提出明確合理之解釋，及被告亦不否認告訴人自八十一年十一月九日
    起至十二月十日先後交付三十萬元之事實，為所憑之論據。
四、查告訴人乙○○對被告前開向其詐欺，其因而交付三十萬元之事實指訴歷歷，並
    稱告訴人係分別於八十一年十一月九日交付十二萬五千元，於八十一年十一月十
    一日付七萬五千元，於八十一年十一月三十日付二萬元，於八十一年十二月十日
    付八萬元，且均由其合作金庫存摺帳戶中提領後，送至被告家中等語。惟訊據被
    告則矢口否認前開詐欺犯行，辯稱未向乙○○表示徐孝鳴被提報流氓，更未以此
    向乙○○詐欺及取得三十萬元等語。兩人各執一詞，是本件所應審究者為告訴人
    之指訴有無證據足資認係真實。經查：
（一）查告訴人於偵查之始，迄本院審理中，均指陳被告係在其板橋市○○路○段五
      十一號二樓家中向伊提及徐孝鳴將被警察機關提報流氓，而其交付金額亦在上
      址，付款時被告之妻在場云云，惟查被告之妻陳秋絨於本院調查中到庭則否認
      告訴人有至其家中付款給被告（見本院八十八年十月二十八日訊問筆錄），是
      告訴人所述被告向其提及徐孝鳴被提報流氓及其付款給被告一節，除告訴人之
      指訴外，並無其他證據足以證明係真實。
（二）告訴人提出其所有合作金庫000000000000號存款存摺，固足證明
      告訴人確於八十一年十一月九日提領十二萬五千元、於八十一年十一月十一日
      提領七萬五千元，於八十一年十一月三十日提領二萬五千元，於八十一年十二
      月十日提領八萬二千四百元。惟其提出之款項是否交付被告，則乏證據證明。
      雖告訴人所提之存摺有註明「劉」之字樣，告訴人並稱此係其提領後所註記，
      其之所以尚記得付款之日期，即因有註記且其他提存亦大多有註記云云。惟查
      該存摺上之註記究係何時所填載，是否確如其所稱提領後註記，均不無存疑，
      而此既係告訴人自行註記，如以此即證明其所陳屬實，不啻以自己所製作內容
      真偽未明之文件，以證明自己之陳述屬實，自難謂適法。是尚不足以告訴人存
      摺有提領現金，及告訴人於存摺上註記「劉」之字樣，即證明告訴人確係提款
      交付被告。
（三）告訴人指陳被告展示其於八十一年十月二十三日提領三十萬元之存摺而向告訴
      人詐稱已向警察局行賄一節。查被告對此矢口否認，辯稱告訴人係於八十一年
      十一月十七日至伊家中，向伊借款，因伊於八十一年十一月十七日當天有借款
      給伊弟丁○○提領三十萬元，後已無存款，故向告訴人展示存摺以示無錢供借
      給等語。並舉丁○○、丙○○為證。而丁○○、丙○○於本院調查中亦到庭附
      和被告之說詞，均證稱八十一年十一月十七日有至被告家中，告訴人亦在場（
      見本院八十八年八月十九日訊問筆錄），而告訴人雖否認證人證言之真實，然
      亦不否認八十一年十一月十七日有至被告家中，另查被告之所有合作金庫帳戶
      ，除於八十一年十月二十三日提領三十萬元外，並於八十一年十一月十七日亦
      提領三十萬元，是被告就此所辯，難謂全然無據，且姑不論被告上開所辯是否
      屬實，亦難以告訴人所指被告存摺內有提領三十萬原之事實屬實，於別無其他
      佐證之下，即擬制推測認告訴人所指被告向其訛詐等情屬實。
（四）告訴人指陳交付三十萬元予被告，係分四次為之，日期、金額分別如前所述。
      被告就此均否認之，雖被告就告訴人所稱八十一年十一月九日交付十二萬五千
      元一節，答辯稱當日為其母親作壽，晚上在餐廳擺壽宴云云，於原審亦聲請傳
      訊證人甲○○、己○○以證明其確有於八十一年十一月九日晚上幫其母親作壽
      ，證人甲○○、己○○於原審亦到庭附和被告，而證稱：伊等於八十一年之農
      曆十月十五日晚上參加被告為其母親舉行之生日宴會云云（見原審法院八十八
      年三月二十五日訊問筆錄），惟告訴人當庭提出被告所寄發予告訴人之訃文影
      本乙紙（見原審法院八十八年三月二十五日訊問時告訴人庭呈之證物），被告
      亦當庭坦承確係由其寄發予告訴人（見原審法院八十八年三月二十五日訊問筆
      錄），觀諸該訃文影本所載，被告之母係於民國二年一月十五日出生，則被告
      之母顯非農曆十月十五日出生，亦非國曆十一月九日出生，應堪認定，被告於
      原審八十八年三月二十五日庭訊後，又於八十八年三月二十九日向原審法院提
      出被告於八十一年十一月九日為其母舉行生日宴會照片二張（見被告於八十八
      年三月二十九日所提答辯狀之證物），於本院調查中並陳稱該二張照片係當日
      先以V8攝影機拍攝，而後拷貝所得，並提出錄影帶一卷為證。查該錄影帶經本
      院調查中當庭播放，確屬宴壽之畫面，左下角並有如上開照片二張所示「PM6
      ：20 NOV.9.1992」之日期、時間顯示，而於本院調查中，甲○○到庭具結仍
      證稱係於十月十五日（農曆）參加壽宴，己○○結證稱係於八十一年十一月九
      日參加壽宴，及上開錄影帶係由其拍攝等語（見本院八十八年十月二十八日訊
      問筆錄）。惟該錄影帶經本院送內政部警政署刑事警察局鑑驗其上日期之真偽
      ，經鑑驗結果認「該錄影帶畫面左下角之年月日判係合成」，有該局八十八年
      十二月二十七日刑鑑字第一一四八○三號鑑驗通知書在卷可稽，顯見被告係為
      加強反證之成立，而以合成方式偽造該錄影帶畫面之年月日，以期不致受不利
      之判決，是足認所謂八十一年十一月九日為其母作壽云云，顯然虛偽不實，而
      甲○○、己○○之證言自屬虛偽，均不足採信，雖被告就上開錄影帶於刑事警
      察局鑑驗後，改稱錄影帶之日期係八十三年五月六日由李復城為其加上去的，
      目的係為作紀念云云，並聲請訊問李復城。惟查被告明知本院將送鑑驗，乃心
      存僥倖，而不說明日期係合成，俟鑑驗結果認係合成後，始坦白並欲自圓其說
      ，其理由荒謬而無足採信，自無再傳訊李復城之必要。（李復城涉有偽造證據
      及甲○○、己○○涉有偽證罪部分，另移送偵查）。查被告之反證雖屬虛偽，
      惟依前開判例意旨，仍不足以即認告訴人之指訴即屬真實可採，仍應有積極證
      據證明被告確有被訴之詐欺犯行，始足以為被告有罪之認定。
（五）告訴人雖指訴被告有前開詐欺犯行，惟查告訴人於八十六年十二月二十三日向
      台北縣調查站檢舉被告詐欺時，一再陳稱被告係對伊告稱至台北市政府警察局
      信義分局，而得知徐孝鳴被提報流氓，及向信義分局長行賄擺平云云，惟嗣於
      八十七年三月五日於台北縣調查站則更正稱係台北縣警察局，而非信義分局云
      云，是其前後所陳已有不一。又告訴人於調查站並稱伊聽被告表示徐孝鳴可能
      被提報流氓後，當時只請被告確定徐孝鳴是否被提報流氓等語，查如告訴人僅
      係請被告確定徐孝鳴是否被提報流氓，未有任何行賄之表示，何以於翌日經被
      告告知已代為行賄三十萬元，即予輕信，並即願意付款。是以所述是否真實，
      已不無疑義。另據徐孝鳴於調查站稱被告亦曾對其表示被提報流氓「並提示一
      張影印的口卡片，所下角有NO1、NO2、NO3三個指印，戊○○告訴我，你確實
      被提報流氓了，該影印卡片就是流氓提報卡。但我是警總退伍的，知道流氓提
      報的代號有A-代表警方、B-代表調查局、C-代表憲兵調查組，沒有NO的代號，
      所以我懷疑被告是騙人的，不予理會。八十一年十二月下旬在一次詐欺案開庭
      後，被告在車上向我表示為了這官司，你太太花費不少錢，我認為只有律師費
      十萬元左右，怎麼會花費很多錢，回家後我問我太太，她才告訴我，為了擺平
      我被警方提報流氓之事，花費三十萬請戊○○代為向警方擺平，我才知道被戊○○騙了，但因詐欺案的官司，才不便向戊○○索回詐騙的款項。」（見偵查
      卷第四十一頁及背面）於偵查中亦為如此之陳述（見偵查卷第七十三頁背面）
      。查徐孝鳴既稱任職於警備總部退伍，知悉提報流氓之作業程序，對此一身分
      背景，為其配偶之告訴人自應知悉，則告訴人於被告對其表示徐孝鳴提報流氓
      ，並已行賄擺平，而向其索取三十萬元，竟全然不告知徐孝鳴以求證或商討解
      決之道。雖其稱係因被告表示不要讓徐孝鳴知道，其即不告知云云（見偵查卷
      第七十四頁背面），其既未告知配偶徐孝鳴，然又稱有告知外人楊篤恩，楊篤
      恩罵其笨云云（見偵查卷第三十一頁背面），凡此均不合理，而徐孝鳴既稱明
      知被告向告訴人詐騙三十萬，竟未向被告有任何表示，亦有背常理。
（六）查告訴人於本院調查中指稱八十一年十一月九日下午二點多由家出門，三點左
      右拿錢至被告家中，因其夫徐孝鳴有與女子同居，被告要其盯緊丈夫，其三點
      多離開後，至徐孝鳴位於台北市○○○路○段之上班處所，即因故與徐孝鳴爭
      吵，而被徐孝鳴毆傷，乃電話告知被告，當晚由被告之妻陪同其至台北市立和
      平醫院驗傷，翌日即十一月十日再至和平醫院取得驗傷診斷書等語，並提出驗
      傷診斷書一紙及其受傷之照片一紙為證。查告訴人既認徐孝鳴有外遇，並於八
      十一年十一月九日被徐孝鳴毆傷，其並因而拍照及於翌日取得驗傷診斷書存證
      ，足見其對徐孝鳴已頗有意見，竟仍願再於隔日即八十一年十一月十一日再為
      徐孝鳴被提報流氓事提領七萬五千元交付被告；另查告訴人於八十一年十一月
      十七日確有至被告家中，並留置委託書一紙於被告之信箱，表明對徐孝鳴之不
      滿，並有託孤之意，有委託書在卷可稽，乃嗣又於八十一年十一月三十日及八
      十一年十二月十日再為徐孝鳴事，付款予被告，此期間亦未對徐孝鳴提及被提
      報流氓事，衡情均難以理解，是其所指陳付款予被告云云，亦難置信。
（七）公訴人於起訴書中指稱被告不否認其收受告訴人交付之三十萬元一節，為被告
    所否認，且卷查亦未見被告有為收受告訴人前揭三十萬元之供述。
（八）綜上所述，本件告訴人所指陳被告詐欺之犯行，尚乏積極證據足以證明，而告
      訴人所述各節，亦有前後不一及背於情理之處，尚難信其為真實，至被告所舉
      反證固有虛偽不實者，然亦無從以反證不成立，而推論被告即有詐欺犯行，此
      外，復查無其他積極證據，足以確實證明被告有公訴意旨所指之詐欺犯行，而
      達於不致有所懷疑之程度，揆之前開法條及判例所示，本件被告之犯罪，尚屬
      不能證明。
五、原審僅依告訴人之指訴及被告反證不成立，即認被告有公訴意旨所指之詐欺犯行
    ，而予論罪科刑，自有未合。檢察官循告訴人之請求，上訴指摘原判決量刑太輕
    云云，固無理由，惟被告上訴否認犯罪，求為改判，即有理由，應由本院將原判
    決撤銷改判，並對被告為無罪之諭知。
據上論斷，應依刑事訴訟法第三百六十九條第一項前段、第三百六十四條、第三百零
一條第一項前段，判決如主文。
本案經檢察官李金定到庭執行職務。
中      華      民      國      八十九      年      五     月     十    日
                              臺灣高等法院刑事第十四庭
            審判長法  官  陳  祐  輔
                                        法  官  陳  國  文
                                        法  官  蔡  國  在
右正本證明與原本無異。
不得上訴。
                                        書記官  丁  華  平
中      華      民      國      八十九      年      五     月    十二   日


司法院資訊處製作；財團法人民間司法改革基金會備份。
